最高法院刑事判決　　　　　　九十六年度台上字第五八二六號
上　訴　人　台灣高等法院台南分院檢察署檢察官
被　　　告　甲○○
選任辯護人　林金宗律師
上列上訴人因被告貪污案件，不服台灣高等法院台南分院中華民
國九十五年八月二十五日第二審更審判決（九十五年度重上更(二)
字第一二五號，起訴案號：台灣台南地方法院檢察署八十九年度
偵字第五九四四、九五六四號，九十年度偵緝字第六八六號），
提起上訴，本院判決如下：
    主  文
原判決撤銷，發回台灣高等法院台南分院。
    理　由
本件原判決以公訴意旨指訴被告甲○○涉有如起訴書犯罪事實欄
第一段所記載之犯行，認其涉犯貪污治罪條例第六條第一項第四
款之公務員圖利罪嫌。然經審理結果，認為不能證明被告犯罪，
因而維持第一審諭知被告無罪之判決，駁回檢察官在第二審之上
訴；固非無見。
惟查：證據雖已調查，但若有其他必要證據未予調查，致事實仍
有疑竇而未臻明白者，即與未經調查無異，如遽行判決，仍難謂
無應於審判期日調查之證據而未予調查之違法。依都市計畫法第
十七條、都市計畫法台灣省施行細則第二條之一、建築法第四十
八條、台灣省建築管理規則第二條、第四條等法規之規定，位於
主要計畫已公告地區之土地，於該地區細部計畫公布前，主管機
關原則上不得指定建築線，發給建築執照興建房屋，以免牴觸細
部計畫之規劃，而造成困擾。但為避免主要計畫公布後，細部計
畫因行政機關延宕公布，致使該地區土地所有權人之權益長期受
到限制而受損過鉅，都市計畫法第十七條第二項設有但書規定，
允許主管機關於主要計畫已公告二年以上，而細部計畫尚未公布
之地區，在「能確定建築線」或「主要公共設施已照主要計畫興
建完成」之情形下，得以指定建築線，發給建築執照興建房屋。
又內政部民國九十一年十二月二十三日台內營字第○九一○○八
三八二二號函示：(1)、台灣省政府八十五年九月十三日府法四字
第七五五一一號令修正發布之都市計畫法台灣省施行細則第二條
之一有關「本法第十七條第二項但書所稱之能確定建築線，係指
該計畫區已依有關法令規定豎立樁誌，而能確定建築線者而言」
之規定，其訂定目的，係就都市計畫法第十七條第二項但書所稱
「能確定建築線」一詞作補充規定。上開規定所稱「已依有關法
令規定豎立樁誌」，主要係指依都市計畫樁測定及管理辦法規定
豎立樁誌而言。惟如依其他法令規定豎立樁誌，亦能據以指定建
築線者，亦應含括。(2)、都市計畫法第十七條第二項但書規定所
稱「能確定建築線」之具體適用條件，除依前開都市計畫法台灣
省施行細則規定，於依有關法令豎立樁誌後，據以確定建築線外
，實務作業上亦有依建築法第四十八條第二項及直轄市、縣（市
）建築管理規則相關規定，依據「現有巷道」指示建築線之情形
，有上開函文影本一份附卷可稽（見一審卷(二)第一五三至一五四
頁）。而台灣省建築管理規則第二條第一項規定：「建築基地面
臨計畫道路、廣場、市區道路○○路或合於本規則規定之現有巷
道者，得申請指定建築線。」；同規則第四條第一項規定：「本
規則所稱現有巷道包括左列情形：一、供公眾通行、具有公用地
役關係之巷道。二、私設通路經土地所有權人出具供公眾通行同
意書或捐獻土地為道路使用，經依法完成土地移轉登記手續者。
三、本法七十三年十一月七日修正公布前，曾指定建築線之現有
巷道，經縣市主管機關認定無礙公共安全、公共衛生、公共交通
及市容觀瞻者。」同條第二項規定：「前項第一款所稱供公眾通
行之巷道，應由縣市主管機關就其寬度、使用性質、使用期間、
通行情形及公益上需要認定之。」（見一審卷(一)第二二○頁）。
故依內政部上開函示，主管機關依「現有巷道」指定建築線者，
仍應符合台灣省建築管理規則第二條及第四條之規定，並非所有
「現有巷道」均得據以指定建築線。本件原判決以被告對於原判
決附表一編號１、８、９、１７所示土地申請指定建築線之申請
案件予以核准，係以上開土地係面臨「現有巷道」（或稱「既有
巷道」）為其依據，因認其核准於法無違。然查上開土地所面臨
之「現有巷道」是否為台灣省建築管理規則第二條所稱之「現有
巷道」？亦即該等「現有巷道」是否確實符合同規則第四條所列
舉三款情形之一？此與被告之核准有無違背法律之規定攸關，自
有先予調查釐清明白之必要，本院前次發回意旨對此已詳加指明
。原判決雖採信鑑定證人郭學書所稱上述土地所面臨之「現有巷
道」，均符合台灣省建築管理規則第二條及第四條所規定之現有
巷道等語，而為有利於被告之認定。然觀之台灣省建築管理規則
第二條及第四條之規定，其第二條所稱「現有巷道」，必須具備
同規則第四條第一項所列舉之上述三款情形之一之要件，始足以
當之；而其中第一款所稱「供公眾通行之巷道」，除須具有公用
地役之關係外，並應由縣市主管機關就其寬度、使用性質、使用
期間、通行情形及公益上需要認定之，並非可由地主或其他人自
行認定。郭學書於原審雖證稱：「所謂現有巷道就是現況供公共
通行，即有公共通行就以現有巷道解釋，不管它是否都市○○道
路或是非都市○○道路都是屬於現有巷道」、「（一審判決附表
編號一、十七之土地所面臨之台南市○○路○段是否符合上開規
則第二、四條所稱之現有巷道？）符合，既然路名已經出來了，
就已構成公共通行要件」、「（一審判決附表編號八之土地所面
臨之台南市○○街是否符合上開規則第二、四條所稱之現有巷道
？）也是符合現有巷道，門牌已經編定，國安街約在六十幾年就
已經蓋了」、「（一審判決附表編號九之土地所面臨之台南市○
○路○段三○七巷是否屬於現有巷道？）是屬於現有巷道，也是
公共通行要件已經成立，海佃路在日本時代就已經有了」、「所
謂現有巷道包含都市○○道路、非都市○○道路，只要構成供公
共通行都可以解釋為現有巷道，現有巷道是廣義解釋，現有巷道
裡面還有既存道路、都市○○道路等等」云云（見原審卷第二一
四至二一六頁）。其僅以上開土地所面臨之巷道已有路名或已編
定門牌或已具備公共通行之條件，即認為符合台灣省建築管理規
則第二條、第四條所稱之「現有巷道」，但並未進一步說明上揭
巷道究竟符合前開規則第四條第一項所列舉三款情形中之何一款
情形？若屬於其中第一款所稱之「供公眾通行之巷道」，則該等
巷道是否具有公用地役關係？是否業經縣市主管機關依規定就其
寬度、使用性質、使用期間、通行情形及公益上需要加以認定？
若是，其認定之程序為何？原審未就上開疑點向郭學書詳加究詰
訊明或向主管之台南市政府函詢明白，遽謂上述申請指定建築線
土地所面臨之巷道均已符合台灣省建築管理規則第二條及第四條
所稱「現有巷道」之要件，而為有利於被告之認定，難謂無應於
審判期日調查之證據而未予調查之違法。檢察官上訴意旨雖未指
摘及此，然以上係本院得依職權調查之事項，應認原判決仍有撤
銷發回更審之原因。
據上論結，應依刑事訴訟法第三百九十七條、第四百零一條，判
決如主文。
中　　華　　民　　國　九十六　年　　十　　月　三十一　日
                      最高法院刑事第十二庭
                          審判長法官  洪　文　章
                                法官  王　居　財
                                法官  郭　毓　洲
                                法官  黃　梅　月
                                法官  邱　同　印
      本件正本證明與原本無異
                                      書  記  官
中　　華　　民　　國　九十六　年　 十一 　月　　二　　日
                                                      ｚ
